【裁判字號】    98,上,110
【裁判日期】    980929
【裁判案由】    返還價金
【裁判全文】
臺灣高等法院臺南分院民事判決  98年度上字第110號
上  訴  人
即被上訴人  甲○○
訴訟代理人  蘇慶良  律師
被 上訴 人
即 上訴 人  乙○○
            丙○○
            庚○○
            丁○○
            戊○○
兼上5人共同
訴訟代理人  己○○
上  1   人
訴訟代理人  嚴庚辰  律師
            林琦勝  律師
上列當事人間請求返還價金事件，兩造對於中華民國98年5月12
日臺灣嘉義地方法院第一審判決（97年度訴字第203號）各自提
起上訴，本院於98年9月15日言詞辯論終結，判決如下：
    主  文
兩造上訴均駁回。
第二審訴訟費用由兩造各自負擔。
    事 實 及 理 由
一、上訴人即被上訴人甲○○（下稱上訴人甲○○）主張：
（一）被上訴人即上訴人己○○、乙○○、丙○○、庚○○、丁
      ○○、戊○○（下稱被上訴人己○○等6人）出售久馨營
      造工程股份有限公司（下稱久馨營造公司）及久馨國際投
      資有限公司（下稱久馨投資公司）之所有權予上訴人甲○
      ○，並於民國（下同）95年6月5日締結股權讓渡契約書（
      下稱系爭股權讓渡書或契約），締約時上訴人甲○○除交
      付新台幣（下同）300萬支票作為訂金外，並交付如附表
      所示未載明發票日之支票3紙予訴外人石淑花保管，以作
      為將來價金支付之保證，系爭契約第4條並約定須待各項
      變更登記（包括1.「經濟部」公司執照負責人變更登記、
      2.「營造業」登記證負責人變更登記、3.營利事業登記證
      書變更登記）與交接完成，並徵得上訴人甲○○同意與授
      權後，訴外人石淑花始能在支票上填具到期日交予被上訴
      人己○○等6人提示兌現，可見被上訴人己○○等6人是否
      可行使票據之權限，係附有停止條件。而上訴人甲○○因
      不諳相關登記變更作業，故一直以來均是遵循證人石淑花
      之指示，無遲延而提供資料。系爭契約第5條第2款之經濟
      部公司執照負責人變更資料，上訴人甲○○於95年6月25
      日將之以快遞送件，於同年6月26日送達石淑花事務所。
      被上訴人己○○等6人對此並未提出異議，石淑花仍依約
      於同年6月28日送件經濟部，並經經濟部當日核准同意變
      更公司執照負責人，是上訴人甲○○雖因故對系爭資料之
      交付稍有遲延，然此一瑕疵顯已經治癒，自不得據此再謂
      上訴人甲○○遲延交付資料。另同條第3款營造業登記證
      書負責人變更資料，石淑花既於刑事偵查案件中證稱：「
      我們95年7月5日就掛號要變更『營造業』登記證，並將相
      關資料送過去，承辦人員說負責人沒過來，資料不齊全，
      所以不收件」，足見上訴人甲○○確有履行契約第4條之
      資料交付責任，且依石淑花之專業判斷，當時亦認為資料
      並無欠缺而可以遞交主管機關申辦相關變更登記作業，則
      在石淑花將上訴人甲○○所提供之上述相關資料送交行政
      機關後，倘行政機關通知某些人員（在本案中，即負責人
      李顯祥）須親自前往辦理或確認，而「該人」即使有因其
      他既定行程而遲延辦理之情形（當時李顯祥人在國外洽公
      ），尚不得以此認定上訴人甲○○已生遲延給付之責任。
      蓋此部分程序遲延責任應由石淑花承擔，因石淑花為專業
      代辦人，對於相關程序作業要求應知之甚詳，然其竟疏未
      注意相關負責人之變更登記，是否應由負責人本人與兩造
      偕同親往辦理？並事先通知上訴人甲○○與上訴人指定之
      負責人，則上訴人甲○○在此部分有何遲延之責任？此其
      一。另被上訴人己○○等6人雖一再辯稱上訴人甲○○可
      另覓其他人代替擔任負責人，惟擔任公司負責人須背負重
      大之經營責任，一般有知識之人對擔任負責人之邀約均會
      考慮再三而不會輕易同意擔任，是在時間窘迫之情況下，
      上訴人甲○○如何能找到代替人選？乃被上訴人己○○等
      6人不通情理之要求，與交易之經驗法則相悖，此其二。
（二）兩造締約後，上訴人甲○○曾依該2公司之投資額狀況指
      定股權分配比例及受讓股權之人，並明確告知被上訴人己
      ○○與石淑花，豈料久馨投資公司部分股東名單內不僅未
      載有上訴人甲○○及指定之張家榕、黃冠銘名義，被上訴
      人乙○○更繼續持有出資額1百萬之股權。另久馨營造公
      司（含1千萬股，投資額1億元）部分亦未依上訴人甲○○
      指示辦理變更，被上訴人己○○等6人不僅繼續持有股份
      （乙○○持有108萬股，丙○○持有27萬股，庚○○持有2
      7萬股，丁○○27萬股，己○○54萬股，5人共計持股243
      萬股），其股數與股款甚至高於上訴人甲○○與上訴人指
      定之人李顯祥、鄭為升、黃冠銘等4人共持股數（27萬股
      ）。可見分配表上僅投顧部分記載為鄭為升及其他5人沒
      有編號，而變更登記表上會多出「乙○○、李顯祥」這2
      人，且沒有上面5人，顯然違反系爭契約第1條：「甲方等
      （即被上訴人己○○等6人，下同）願將其所有久馨營造
      工程股份有限公司及久馨國際投資有限公司所執有之股權
      以新台幣1千萬元整，讓渡予以乙方（即上訴人甲○○，
      下同）或乙方指定之人」讓渡「全部」股權之約定，是本
      件股權分配缺少甚鉅，為不完全給付，至為明灼。是依據
      系爭契約第4條：「俟該各項變更手續完成並知會乙方確
      認無誤，始得將該相關款項交由甲方指定之人」之付款約
      定，被上訴人等人既未依約辦理全部股權之讓渡與變更，
      已違反契約第1條，故依據系爭契約第5條：「甲方如有違
      反法令或本契約條款，乙方得停止第4條約定而不付款與
      甲方」之約定，上訴人甲○○（即乙方）有權拒絕付款，
      並請求返還被上訴人己○○等6人已受領之5百萬元。綜此
      ，請依契約與不當得利等法律關係，擇一判決返還上訴人
      甲○○請求之金額。
（三）被上訴人己○○等6人沒收上訴人甲○○之500萬元充作違
      約金，其請求權基礎係系爭契約第5條之1第1項，然上訴
      人甲○○並無違約，已如前述，且上訴人甲○○之所以向
      銀行要求止付系爭支票，實因被上訴人己○○等6人於95
      年7月27日尚未完成契約約定之各項變更登記，即於「手
      續完成」前違約擅填支票發票日為同年6月25日，並於同
      年7月10日提示兌現。從而上訴人甲○○依系爭契約第4條
      、第5條中段等約定，抗辯不付款（即民法第264條同時履
      行抗辯權），於法有據。反面言之，被上訴人己○○等6
      人依系爭契約第5條之1主張解除契約並沒收違約金，顯與
      同契約第4條、第5條規範意旨牴觸，要無理由。退萬步言
      ，若認被上訴人己○○等6人有上開第5條請求權基礎而可
      沒收500萬元，然上訴人甲○○可歸責之事由，僅係兩造
      間對契約之履行方式認知上有所落差，訴外人李顯祥於95
      年7月7日後才去市政府登記，而產生上訴人甲○○是否有
      遲延之爭議。然95年7月27日雙方已辦好負責人變更登記
      ，則即使上訴人甲○○之上開支票於同年7月10日跳票，
      因本件契約履行期限亦不明確，在上訴人甲○○已履約付
      款2次之情形下，若可據以將上訴人甲○○因而交付之500
      萬元沒收，數額顯然太高。況公司股權於95年8月21日已
      變更回去，公司仍存在，被上訴人己○○等6人並無損失
      ，故違約金之數額應由法院酌減。從而，亦請依法酌減被
      上訴人己○○等6人應受領之金額，其餘部分應返還上訴
      人甲○○，始符民法第148條公平、誠信原則。
（四）證人石淑花於98年4月28日稱：「就是因為原告違約，所
      以尚未完成第二次的變更登記。證物九就是最終要變更的
      人」云云，然上訴人甲○○當時在辦理95年6月27日經濟
      部公司登記執照負責人變更登記時，已付5百萬元，尚未
      違約（即退票問題），證人怎可自作主張，將股權分二次
      登記？且上訴人甲○○豈會同意證人分兩次登記而讓自己
      無法取得完整之經濟部登記資料，徒增日後困擾？既浪費
      程序規費與往來時間，又對自己沒有任何好處之作法？足
      見證人稱雙方同意或因上訴人甲○○違約而為保留股權，
      顯與實情有違，亦不符合上訴人甲○○之利益。又被上訴
      人己○○訴訟代理人於98年4月28日當庭答辯稱：「應該
      檢附的證件交付給證人石淑花，所以之後原告、證人要如
      何辦理股權的變更，應由證人與原告全權負責，與被告無
      關」等云云，然此又顯與證人石淑花曾證述「我是用傳真
      給兩造」、「被告只有叫我按照合約的精神去辦理事情」
      不符，足見被上訴人己○○等6人亦有於其間指示證人先
      保留部分股權與部分之人數，而非全然不知情，否則證人
      豈敢擅自主張而為不同股東之分配與股數之增減，並冒背
      信之風險，而為部分之變更或不保留？況買賣股權之法律
      關係係存在於兩造間，如此龐大數額之財產權變更影響被
      上訴人生活甚鉅，變更登記之作業日程更是影響其等受領
      買賣價金之關鍵，其等豈有不關心之理？故被上訴人己○
      ○等6人與證人之抗辯，已難信實。
（五）系爭契約第6條載明：「甲方等應連帶負責清償股權移轉
      完成登記前久馨公司及各股東應付之各項稅捐（包括印花
      稅、營業稅、營利事業所得稅及綜合所得稅……等）、應
      付帳款、應付票據、未完成工程之預收工程款及各項債務
      及對外保證責任。」是被上訴人己○○等6人自負「所有
      稅捐」乃屬當然。同契約第3條亦載明：「有關本案股權
      轉讓變更登記手續費用及佣金由甲方全額支付」，是依約
      石淑花事務所手續費應由被上訴人負擔，亦屬當然。另系
      爭契約固於第10條第1項約定上訴人甲○○責任：「於95
      年6月30日起乙方應另聘專任工程人員，其費用由乙方負
      擔。」惟其意乃指上訴人甲○○買賣受讓股權後，負責久
      馨營造公司與久馨投資公司之營運，相關人士聘用及費用
      自應由上訴人甲○○負責，是在本件股權讓渡未完成之情
      況下，上訴人甲○○尚非該二公司之營運負責人，實無由
      負擔人事費用。而被上訴人己○○當時做為該二公司之營
      運負責人，為自己之營收利益聘用工程人員，自應負擔費
      用。另關於居間報酬部分，陳榮彬為系爭交易之介紹人固
      為事實，然居間關係乃是存在於被上訴人與陳榮彬間，陳
      榮彬既已依約居間媒介上訴人與被上訴人締約，且該契約
      確已成立生效，當時亦無約定附停止條件，則依民法第56
      5條、第568條，被上訴人給付陳榮彬報酬，乃屬當然。且
      本案情形，不僅依一般交易習慣，仲介費報酬應由賣方即
      被上訴人己○○等6人負擔，無民法第570條雙方負擔之適
      用，是嗣後被上訴人己○○等6人因可歸責於己之事由導
      致契約被解除，再與陳榮彬締結居間契約另支出仲介費報
      酬均與上訴人甲○○無涉，要無令其負擔之理。又本件買
      賣契約解除前，被上訴人己○○等6人已將公司買賣後，
      當然不能再營業，此為被上訴人己○○等6人所明知，故
      可預見之損失，當然已含於買賣價金中，況被上訴人己○
      ○等6人於95年8月21日又將股東與負責人變更回去，短短
      一個月之變更期間，公司仍在被上訴人己○○等6人之經
      營管理中，被上訴人己○○等6人與其他業主之工程，亦
      進行如常，而無影響，若有盈虧，本需自負，非上訴人甲
      ○○所能掌握。而本件買賣解除後，被上訴人己○○等6
      人另與他人成立買賣，其間買賣價差部分，因系爭契約乃
      是因其等給付遲延始導致契約解除之現況，上訴人甲○○
      應無可歸責之責任。且系爭契約解除後，被上訴人己○○
      等6人與第三人間之事後協議買賣，買賣價金約定數額之
      多寡或因受營造業景氣之影響而未達被上訴人己○○等6
      人內心之預期，然此並非被上訴人己○○等6人在與上訴
      人甲○○簽約時當初之計畫，則何來民法第216條之所失
      利益？
（六）綜上所述，被上訴人己○○等6人於本件契約解除之情況
      下，不論是否有理由，然並無任何損失，退萬步言，縱有
      損失，亦是肇因於其等未按約履行導致契約解除，上訴人
      甲○○並無責任，自不得要求上訴人甲○○負責，否則此
      等純經濟上損失將無限擴大，且非上訴人甲○○簽約時有
      預見之事項，責令上訴人甲○○賠償，顯然於法無據，乃
      原判決將此部分作為違約金過高之扣減標的，認為被上訴
      人己○○等6人無庸返還2百萬元，而只須返還3百萬元，
      顯然判決理由不備，有不當之處。
（七）並為(一)上訴聲明：1.原判決不利於上訴人甲○○部分廢棄
      。2.上開廢棄部分，被上訴人己○○、乙○○、丙○○、
      庚○○、丁○○、戊○○等應再連帶給付上訴人甲○○20
      0萬元，及自起訴狀繕本送達翌日起至清償日止，以年利
      率百分之5計算之利息。3.上訴人甲○○願供擔保請准宣
      告假執行。4.第一、二審訴訟費用均由被上訴人己○○等
      6人負擔。(二)答辯聲明：1.被上訴人己○○等6人之上訴駁
      回。2.第二審訴訟費用由被上訴人己○○等6人負擔。
二、被上訴人己○○等6人則以下列等語資為抗辯：
（一）本件經證人即石淑花事務所之員工陳召慧於臺灣臺中地方
      法院檢察署（下稱臺中地檢署）95年度偵字第24693號案
      偵訊中具結證詞，及訴外人石淑花於上開案及同署96年度
      偵續字第336號案中之供述，可證上訴人甲○○遲至95年7
      月10日均未會同其原指定之負責人李顯祥至嘉義市政府辦
      理簽名確認變更之手續，或再指定新任董事長出面配合簽
      約，而該等事項係屬上訴人甲○○應提供之變更營造業負
      責人相關資料，上訴人甲○○未於系爭股權讓渡書所定之
      95年6月25日前之時間提出，即屬違反該契約第4條第3項
      之約定，被上訴人己○○等6人自得依該契約第5條之1第1
      項約定，毋庸催告逕行解除本契約。又被上訴人己○○等
      6人於95年8月12日發函向上訴人甲○○為解除系爭股權讓
      渡書之意思表示，該函業於95年8月14日送由上訴人甲○
      ○收受，此為兩造不爭之事實，揆諸前揭條款約定，本件
      上訴人甲○○違反系爭股權讓渡書之情事甚明，而該契約
      亦於95年8月14日經被上訴人己○○等6人解除乙節，亦堪
      認定。
（二）再依系爭股權讓渡書第4條第3項約定，上訴人甲○○應在
      95年6月25日前提供變更營造業負責人相關資料，如逾期
      ，被上訴人己○○等6人即有權提示支票行使權利，非謂
      「被上訴人己○○程序完成，上訴人甲○○確認後再付款
      」。而依上開石淑花及陳召慧之陳述可知，無法完成負責
      人變更登記，乃可歸責上訴人甲○○，縱依上訴人甲○○
      主張認被上訴人己○○提示支票附有「需完成負責人變更
      登記」之停止條件，亦因上訴人甲○○以不正當行為阻止
      條件之成就，依民法第101條第1項規定視為條件已成就，
      上訴人甲○○自無停止付款之權利。另95年7月10日退票
      後，上訴人甲○○於同年7月28日與被上訴人己○○協議
      ，同意被上訴人己○○於同年8月3日、11日及14日再提示
      系爭3張支票，有上訴人甲○○親筆簽認文書可稽。嗣被
      上訴人己○○於提示後仍遭退票，被上訴人己○○等6人
      自得以上訴人甲○○違約而沒收價金。又李顯祥如於95年
      7月8日可到場簽名，當天即可核准，上訴人甲○○未督同
      其到場，自有可歸責事由。另因被上訴人己○○並無違反
      法令及系爭契約條款，上訴人甲○○自不得依系爭契約第
      5條約定主張拒絕付款。
（三）按違約定金之交付，旨在強制契約之履行，供契約不履行
      損害賠償之擔保，為最低損害賠償額之預定，故違約定金
      屬於要物契約。違約金則係當事人為確保債務之履行，約
      定債務人不履行債務時，另應支付之金錢或其他給付；除
      當事人另有訂定外，視為因不履行債務而生損害之賠償總
      額預定（民法第250條參照），屬於諾成契約，兩者在性
      質上顯有不同。約定之違約定金，並無民法第252條違約
      金酌減規定之適用。而上訴人甲○○違約之事實，業如前
      述，系爭契約書第5條之1第1項已約定為「懲罰性違約金
      」，即非屬損害賠償總額預定之違約金，其性質在強制懲
      罰違約之一方，自不得酌減，且兩造違約金部分之責任相
      當，可證本件違約金之約定係上訴人甲○○自願依約履行
      ，應不容其請求返還。又本件買賣價金為1,000萬元，被
      上訴人己○○因上訴人甲○○違約致嗣後只能以600萬元
      將公司轉售，損失400萬元；上訴人甲○○遲延付款致被
      上訴人己○○就買賣價金200萬元、200萬元、100萬元部
      分，分別損失利息39,452元、37,808元、18,219元（以週
      年利率百分之5計算至95年11月15日）；系爭交易之證券
      交易稅8,100元、聘用工程人員189,000元，陳榮彬仲介費
      92萬元及石淑花事務所手續費68萬元，均因上訴人甲○○
      違約使被上訴人己○○徒然支付。且被上訴人己○○公司
      出售予上訴人甲○○後，即不能再承攬工程，上訴人甲○
      ○違約導致被上訴人己○○公司受有2,720,499元之可得
      預期利潤損失（按被上訴人己○○94年7月至10月報稅營
      業額為51,369,639元，96年同期營業額為56,254,403元，
      95年同期因出售予上訴人甲○○，致營業額僅有21,141,8
      63元，較94年同期減少30,227,776元營業收入，又依財政
      部公布之95年營造業利潤標準為9%，故被上訴人己○○因
      此損失2,720,499元），被上訴人己○○因上訴人甲○○
      違約而受上開損失共達8,685,978元，非如原審所認定被
      上訴人己○○等所受損失僅1,892,579元，故沒收上訴人
      甲○○嗣後所支付之200萬元作為懲罰性違約金，實屬合
      理。
（四）至上訴人甲○○主張被上訴人己○○未依指示轉讓久馨營
      造公司之股權予其指定之人，因系爭股權移轉事項皆由兩
      造共同委任石淑花事務所代為辦理，上訴人甲○○自稱股
      權分配表影本其從未見過。而關於股權轉讓乙節，揆諸系
      爭契約第4條第2項約定，「於辦理經濟部公司執照負責人
      變更登記完成之同時，乙方應同時支付甲方支票新臺幣二
      百萬元…。」僅約定完成辦理公司負責人變更登記，上訴
      人甲○○即應付款，並未約定應辦理全部股權轉讓始付款
      ，而事實上，被上訴人己○○已於95年6月27日完成負責
      人變更登記為上訴人甲○○指定之人李顯祥，故被上訴人
      己○○等6人受領款項於法有據。次依股東持股比例換算
      ，上訴人甲○○對久馨營造公司持股總數為757萬股，占
      百分之75.7，被上訴人己○○暫保留百分之24.3，依上訴
      人甲○○僅預付總價金三成之300萬元定金以觀，被上訴
      人己○○已移轉百分之75.7股權，衡平而言，並無不當。
      而久馨投資公司部分，亦在同日變更負責人為上訴人甲○
      ○指定之人鄭為升，雖尚保留被上訴人己○○、乙○○股
      東身分，為僅佔總股數百分之0.13，上訴人甲○○已掌握
      公司全部經營權，殆無疑義，被上訴人己○○於此亦無違
      約可言。
（五）並為(一)上訴聲明：1.原判決不利被上訴人己○○等6人部
      分均廢棄。2.上廢棄部分上訴人甲○○第一審之訴及假執
      行聲請均駁回。3.如受不利判決願供擔保請准免予假執行
      。4.第一、二審訴訟費用均由上訴人甲○○負擔。(二)答辯
      聲明：1.上訴人甲○○之上訴駁回。2.第二審訴訟費用由
      上訴人甲○○負擔。
三、兩造對於下列事實，並不爭執，堪信為實：
（一）兩造於95年6月5日簽立系爭股權讓渡書，並委託訴外人石
      淑花事務所辦理該契約所定相關事宜，簽約時上訴人甲○
      ○交付面額300萬元之支票1紙為訂金，該支票業經兌現，
      上訴人甲○○另交付4紙支票予石淑花保管，此有系爭股
      權讓渡書在卷可稽（見原審卷第6-8頁）。
（二）於95年6月27日經濟部公司負責人登記完成之日，被上訴
      人己○○另兌現面額200萬元之支票1紙。被上訴人己○○
      已兌現、收受之價金為500萬元，而附表所示之支票3紙均
      未兌現。
（三）被上訴人己○○於95年8月12日以銘法法律事務所95銘律
      字第805號律師函解除兩造股權讓渡契約之意思表示，並
      於95年8月14日送達於上訴人甲○○，此有律師函影本在
      卷可證（見原審卷第273頁、277-280頁）。
四、上訴人甲○○另主張被上訴人己○○等6人違約提前兌領支
    票，並片面解除契約及沒收已兌領500萬元之款項，依契約
    約定及不當得利之法律規定應予返還等情，則為被上訴人己
    ○○等6人所否認，並以前揭情詞置辯。茲本件所應審究者
    厥為：(一)上訴人甲○○有無違反系爭股權讓渡書第4條各項
    之約定？(二)被上訴人己○○等6人是否違反系爭讓渡契約第1
    條之約定？(三)被上訴人己○○等6人可否依該契約第5條之1
    第1項約定主張解除系爭讓渡契約，並沒收上訴人甲○○所
    交付之500萬元價金作為懲罰性違約金？如可，違約金是否
    過高？
    經查：
（一）按系爭股權讓渡書第4條約定：「雙方約定付款方式於簽
      定本契約時乙方（即本件上訴人甲○○）應同時開立由各
      銀行開立之本行支票明細如左：（其各期之支票皆交由見
      證人保管，俟該各項變更手續完成並知會乙方確認無誤，
      始得將該相關款項交由甲方指定之人……）1.於簽訂本契
      約時，乙方應同時交付甲方支票300萬元。2.於辦理經濟
      部公司執照負責人變更登記完成之同時，乙方應同時支付
      甲方支票200萬元（95.6.20前乙方應提供變更負責人及董
      監事相關資料予本所。屆時乙方未提供上述變更相關資料
      ，甲方得向見證人領取上開支票行使權利，乙方不得有異
      議。）3.於辦理營造業登記證書負責人變更登記完成之同
      時，乙方應同時支付甲方支票200萬元。（95.6.25前乙方
      應提供變更營造業負責人相關資料予本所，屆時乙方未提
      供上述變更相關資料，甲方得向見證人領取上開支票行使
      權利，乙方不得有異議）」；又第5條之1第1項則約定：
      「如乙方依第4條所開立之支票屆滿不獲兌現或乙方違反
      本契約之約定，甲方得依約沒收乙方所付之一切價金充作
      懲罰性違約金，並得毋庸催告逕行解除本契約書，如因此
      而受有損害得另行請求賠償之。」此有系爭股權讓渡書在
      卷可稽（見原審卷第6-8頁）。
（二）而證人石淑花於臺中地檢署96年度偵續字第336號被訴偽
      造有價證券一案中供述：「（告訴人即本件上訴人甲○○
      那一項違約？）第3項營造業變更負責人時，在95年6月20
      日前，他未提供資料給我們做變更登記。我通知甲○○要
      他把尚欠的資料、董監事願任同意書、股權分配表趕快提
      供給我們，……甲○○到95年6月26日才以宅急便送過來
      ，……所以我們在星期二就到經濟部去辦變更負責人……
      久馨營造的負責人由乙○○變成李顯祥，當天就核准了，
      ……95年6月28日通知甲○○，要通知李顯祥到嘉義市政
      府建管課簽字，……95年7月3日甲○○自己找己○○協商
      說95年6月25日的票是否可延到95年7月10日李顯祥有無到
      嘉義市政府簽字再兌現……是己○○告訴我說無論95年7
      月10日後，負責人李顯祥有無去簽字，票都可以兌現……
      95年7月5日就掛號要變更營造業登記證，並將相關資料送
      過去，承辦人說負責人沒過來，資料不齊全，所以不收件
      ……」等語（見原審卷第70頁）；又據證人即石淑花事務
      所之員工陳召慧於臺中地檢署95年度偵字第24693號案偵
      訊中具結證稱：「甲○○直到6月26日才將準備的資料（
      如公司變更負責人的資料）寄給我們，這些東西應在6月2
      0日前就應該要我們事務所……（7月10日）下午4時與甲
      ○○聯絡，他說他（指李顯祥）在國外，且說就負責人部
      分要再變更，意思是不要再讓李顯祥當負責人……（事務
      所於辦理變更登記時是否會告知客戶要準備那些資料？）
      會，且我們會列表給他們去準備，從來都是這樣處理沒有
      例外」等語（見原審卷第41頁及反面），並經本院調閱該
      等刑事卷證相核屬實；足見上訴人甲○○遲至95年7月10
      日前，並未會同其原指定之負責人李顯祥至嘉義市政府辦
      理簽名確認變更之手續，或再指定新任董事長出面配合簽
      約，而該等事項係屬上訴人甲○○應提供之變更營造業負
      責人相關資料，因之，上訴人甲○○未於系爭股權讓渡書
      第4條第3項所定之95年6月25日前之時間提出，而違反系
      爭股權讓渡書之約定一情，堪可認定。從而，被上訴人己
      ○○自得依該契約第5條之1第1項約定，毋庸催告於95年8
      月12日發函向上訴人甲○○為解除系爭股權讓渡書之意思
      表示。而該函業於95年8月14日送達，由上訴人甲○○收
      受，此亦為上訴人甲○○所不爭執。故系爭股權讓渡契約
      業於95年8月14日經上訴人己○○解除而消滅，堪以認定
      。
（三）雖上訴人甲○○另主張被上訴人己○○違反系爭股權讓渡
      書第1條之約定，並未依其所提之股權分配表將全部股權
      登記予上訴人甲○○及其指定之人云云。惟查，系爭股權
      讓渡書第1條約定：「甲方等願將其所有久馨營造及久馨
      投資公司所執有股權以新台幣壹仟萬元整，讓渡予乙方或
      乙方指定之人……」，第3條則約定：「甲乙雙方同意委
      託石淑花事務所辦理本契約股權移轉變更登記手續，將前
      述股權全部移轉過戶予乙方名下或其指定之人…」等語，
      可知被上訴人己○○雖負有將其所執有股權讓渡予乙方或
      乙方指定之人之義務，然兩造均係委託石淑花事務所辦理
      上開股權移轉變更登記手續等事宜無訛。再證人石淑花於
      原審到庭證稱：「系爭股權分配表是當時我與原告甲○○
      討論，並經其確認及同意的，該紙分配表是經最後確認，
      要依表上記載辦理的…；因股權登記要分兩次登記，現在
      只是作第一次登記而已，第二次還沒有做登記，所以當然
      不會跟原告甲○○的分配表一樣；因原告甲○○簽約完之
      後，就一直拖延時間了，第一次經濟部登記完後，原告亦
      一直拖延，但後來就跳票了，之後她又說要跟被告己○○
      自行洽談，所以第二次登記事宜到現在沒有完成。……（
      是否各自受兩造的指示？）基本上都是按照契約的約定辦
      理，兩造各自應該履行的事宜。……就算是原告否認，在
      我第一次向經濟部辦理完成時，我也電話與原告聯絡，而
      且經濟部也有發函給原告，告知原告可於30日內對此登記
      事宜，提出異議，為何當時他不否認或提出異議」等語（
      見原審卷第269頁），核諸上述上訴人甲○○遲至95年7月
      10日前，未配合辦理營造業負責人變更登記確認手續，或
      再指定新任董事長出面配合簽約等情，即知證人石淑花尚
      未依分配表辦妥股權分配事宜，係肇因上訴人甲○○遲延
      、違約始未完成第二次登記，故上訴人甲○○上開主張，
      顯非有據，不足憑採。
（四）又按當事人得約定債務人於債務不履行時，應支付違約金
      。又違約金，除當事人另有訂定外，視為因不履行而生損
      害之賠償總額。其約定如債務人不於適當時期或不依適當
      方法履行債務時，即須支付違約金者，債權人除得請求履
      行債務外，違約金視為因不於適當時期或不依適當方法履
      行債務所生損害之賠償總額，民法第250條第1、2項分別
      定有明文。違約金有賠償性違約金及懲罰性違約金，其效
      力各自不同。前者以違約金作為債務不履行所生損害之賠
      償總額。後者以強制債務之履行為目的，確保債權效力所
      定之強制罰，於債務不履行時，債權人除得請求支付違約
      金外，並得請求履行債務，或不履行之損害賠償。當事人
      約定之違約金究屬何者，應依當事人之意思定之。本件觀
      諸系爭股權讓渡書第5條之1第1項約定：「如乙方依第四
      條所開立之支票屆滿不獲兌現或乙方違反本契約之約定，
      甲方得依約沒收乙方所付之一切價金充作懲罰性違約金，
      並得毋庸催告逕行解除本契約書，如因此而受有損害得另
      行請求賠償之。」等語，顯示未違約之一方除得解除契約
      外，尚得請求損害賠償暨「懲罰性」違約金。亦即，於簽
      約時明定本件違約金係屬懲罰性違約金。而上訴人甲○○
      既有違約情事，被上訴人己○○等6人並無違約等情，已
      如前述，則被上訴人己○○等6人依上開條款約定，沒收
      上訴人甲○○所付之一切價金充作懲罰性違約金，自屬有
      據。
（五）再按當事人約定契約不履行之違約金過高者，法院固得依
      民法第252條以職權減至相當之數額，惟是否相當仍須依
      一般客觀事實、社會經濟狀況及當事人所受損害情形，以
      為酌定標準，而債務已為一部履行者，亦得比照債權人所
      受利益減少其數額。且約定之違約金是否過高，應就債務
      人若能如期履行債務時，債權人可得享受之一切利益為衡
      量之標準；且此一核減違約金之規定，在懲罰性違約金及
      賠償總額預定性質之違約金，均有適用（最高法院49年台
      上字第807號、51年台上字第19號、50年台抗字第55號、
      79年台上字第1915號判例意旨參照）。茲被上訴人己○○
      等6人辯稱本件買賣價金原為1,000萬元，被上訴人己○○
      因上訴人甲○○違約致嗣後只能以600萬元將公司轉售，
      損失400萬元；上訴人甲○○遲延付款致被上訴人己○○
      就買賣價金200萬元、200萬元、100萬元部分，分別損失
      利息39,452元、37,808元、18,219元（以週年利率百分之
      5計算至95年11月15日）；系爭交易之證券交易稅8,100元
      、聘用工程人員189,000元，陳榮彬仲介費92萬元及石淑
      花事務所手續費68萬元，均因上訴人甲○○違約使被上訴
      人己○○徒然支付。且被上訴人己○○公司出售予上訴人
      甲○○後，即不能再承攬工程，上訴人甲○○違約導致被
      上訴人己○○公司受有2,720,499元之可得預期利潤損失
      （按被上訴人己○○94年7月至10月報稅營業額為51,369,
      639元，96年同期營業額為56,254,403元，95年同期因出
      售予上訴人甲○○，致營業額僅有21,141,863元，較94年
      同期減少30,227,776元營業收入，又依財政部公布之95年
      營造業利潤標準為9%，故被上訴人己○○因此損失2,720,
      499元），被上訴人己○○因上訴人甲○○違約而受上開
      損失共達8,685,978元云云，雖未能一一證明均為上訴人
      甲○○違約所造成之損失，或被上訴人己○○等6人原能
      預期獲得之利益，惟本院斟酌上述各項事實、社會經濟狀
      況、上訴人甲○○違約之情狀、被上訴人己○○等6人所
      受損害，與被上訴人己○○等6人尚得另向上訴人甲○○
      請求債務不履行之損害賠償等情形，認被上訴人己○○等
      6人得沒收之違約金數額以200萬元為適當，逾此部分，尚
      屬無據。
（六）末按數人負同一債務，明示對債權人各負全部給付之責任
      者，為連帶債務。民法第272條第1項定有明文。茲依系爭
      股權讓渡契約書第5條約定「甲方（即本件上訴人己○○
      等）如有違反法令或本契約條款，乙方得停止第4條約定
      而不付款予甲方，甲方除應連帶賠償由乙方已代付之各項
      金額外，並應連帶支付已收款項之同額懲罰性違約金予乙
      方，若因而造成乙方損失時，甲方尚應連帶負責賠償。」
      則依上開法條規定，可知本件被上訴人己○○等6人對上
      訴人甲○○係明示約定負連帶債務履行責任。而經本院酌
      減後被上訴人己○○等6人應返還上訴人甲○○300萬元違
      約金部分，已如前述，則依上揭說明，被上訴人己○○等
      6人即應負連帶返還之責。又寄存送達自寄存日起經10日
      發生效力，民事訴訟法第138條第2項定有明文，再依民法
      第182條第2項規定，受領人其後知無法律上之原因，應將
      知無法律上原因時所現存利益，附加利息，一併償還。被
      上訴人己○○等6人係因上訴人甲○○起訴請求返還沒收
      之違約金，方知其受領該300萬元無法律上之原因，故利
      息之計算，以自被上訴人己○○等6人最後收受起訴狀之
      翌日起算，亦屬有據。又查，被上訴人己○○等6人收受
      起訴狀之送達，係於97年10月9日為寄存送達於嘉義市八
      掌派出所（見原審卷第132-1頁），則依上開寄存送達之
      規定，應於97年10月19日發生送達之效力，故而，上訴人
      甲○○請求被上訴人己○○等6人應連帶返還300萬元之遲
      延利息，應自97年10月20日起算，併予敘明。
五、綜上所述，上訴人甲○○主張依契約約定及不當得利之規定
    ，請求被上訴人己○○等6人連帶返還其沒收之違約金300萬
    元，及自97年10月20日起至清償日止，按週年利率5%計算之
    利息，為有理由，應予准許，超過部分為無理由，應予駁回
    。就上開應予准許部分，原審為上訴人甲○○勝訴之判決，
    並依兩造之聲請酌定擔保金分別為准、免假執行之宣告；就
    不應准許部分，則為上訴人甲○○敗訴之判決，而其假行聲
    請部分即失所附麗，併予駁回，本院經核並無違誤。兩造各
    就其敗訴部分上訴，指摘原判決不當，求予廢棄改判，為無
    理由，均應駁回其上訴。
六、因本件事證已臻明確，兩造其餘主張陳述及所提之證據，經
    本院審酌後認與判決結果不生影響，爰不一一論述，附此敘
    明。
七、據上論結，本件兩造之上訴，均為無理由，依民事訴訟法第
    449條第1項、第78條、第85條第1項前段，判決如主文。
中    華    民    國    98    年    9    月     29    日
                  民事第三庭    審判長法  官    蘇清恭
                                      法  官    蘇重信
                                      法  官    王浦傑
上為正本係照原本作成。
如對本判決上訴，須於判決送達後20日內向本院提出上訴狀，未
表明上訴理由者，應於上訴後20日內，向本院提出理由書（須附
繕本）。依法須繳納裁判費並應委任律師為訴訟代理人，始得上
訴。
中    華    民    國    98    年    9    月     30    日
                                      書記官    廖英琇
【附記】
民事訴訟法第466條之1：
(1)對於第二審判決上訴，上訴人應委任律師為訴訟代理人。但上
  訴人或其法定代理人具有律師資格者，不在此限。
(2)上訴人之配偶、三親等內之血親、二親等內之姻親，或上訴人
  為法人、中央或地方機關時，其所屬專任人員具有律師資格並
  經法院認為適當者，亦得為第三審訴訟代理人。
民事訴訟法第466條之2第1項：
  上訴人無資力委任訴訟代理人者，得依訴訟救助之規定，聲請
  第三審法院為之選任律師為其訴訟代理人。
附表：
├──┬────┬────┬────┬────┬────┤
│編號│發 票 人│付 款 人│票面金額│發 票 日│支票號碼│
│    │        │        │(新臺幣)│        │        │
├──┼────┼────┼────┼────┼────┤
│ １ │鄭為升  │玉山商業│貳佰萬元│        │        │
│    │        │銀行福和│正      │   無   │AG737367│
│    │        │分行    │        │        │  2     │
├──┼────┼────┼────┼────┼────┤
│ ２ │鄭為升  │玉山商業│貳佰萬元│        │        │
│    │        │銀行福和│正      │   無   │AG737367│
│    │        │分行    │        │        │  4     │
├──┼────┼────┼────┼────┼────┤
│ ３ │鄭為升  │玉山商業│壹佰萬元│        │        │
│    │        │銀行福和│正      │   無   │AG737367│
│    │        │分行    │        │        │  5     │
└──┴────┴────┴────┴────┴────┘

司法院資訊處製作；財團法人民間司法改革基金會備份。
